【裁判字號】    89,自,429
【裁判日期】    890928
【裁判案由】    誹謗
【裁判全文】
臺灣臺北地方法院刑事判決                          八十九年度自字第四二九號
    自  訴  人  甲○
    自訴代理人  周祝民律師
    被      告  乙○○
    選任辯護人  王如玄
                蔡惠子
                李文健
右列被告因誹謗案件，經自訴人提起自訴，本院判決如左：
    主  文
乙○○無罪。
    理  由
一、自訴意旨略以：緣自訴人甲○於民國八十九年四月廿六日下午於台北市議會議事
    廳進行教育部門質詢時，因預算使用問題與被告乙○○理念不同發生爭執。詎料
    質詢結束後，被告接受自由時報記者丁○○○訪問時表示：「他是新聞系畢業不
    懂預算，甲○是中文系畢業同樣也不懂」，自訴人因被告以自訴人為中文系畢業
    ，推論自訴人不懂預算，而相關例證又不足以證明自訴人無審查預算之能力，而
    自訴人身為民意代表，審查預算乃重要職權，被告指其不懂預算，實是損毀自訴
    人之名譽為甚，被告乃國立政治大學新聞系教授，以其專業素養，應知其發言經
    媒體報導後，必披露於社會大眾，「散布於眾」之意圖極為明顯。且事後被告對
    於自訴人要求公開說明及更正，被告除書面回覆外，全無回應，顯示被告並無和
    解之意，而其態度亦顯示被告誹謗意圖極為明顯，因認被告涉犯刑法第三百十條
    之誹謗罪嫌云云。
二、自訴人認被告涉有右揭犯行，無非係以自由時報記者丁○○○之報導文件、台北
    市議會公報、自訴人提出之書面質詢及存證信函及台北市政府回函等，為其主要
    論據。訊之被告固不諱言接受記者訪問時為上述言論，惟堅詞否認有何誹謗犯行
    ，辯稱：因自訴人就預算執行率之解釋確有誤會，伊乃被動接受記者訪問對此提
    出解釋澄清，僅在表達尊重會計專業，係為自辯而對可受公評之事善意為適當之
    評論，毫無詆毀自訴人名譽之意等語。
三、按犯罪事實應依證據認定之，無證據不得推定其犯罪事實。又不能證明被告犯罪
    者，應諭知無罪之判決，刑事訴訟法第一百五十四條、第三百零一條第一項分別
    定有明文。又事實之認定，應憑證據，如未能發現相當證據，或證據不足以證明
    ，自不能以推測或擬制之方法，為裁判基礎（最高法院四十年台上字第八六號判
    例參照）；而刑法第三百十條之誹謗罪，行為人主觀上必須具有誹謗故意與散布
    於眾之不法意圖，若行為人之所為非出於誹謗之故意，或行為人係就具體事實提
    出主觀之評論意見，因屬評論自由之表現，即難以誹謗罪相繩。
四、經查：
（一）本案緣於被告於八十九年四月廿六日以台北市政府新聞處長身分，至台北市議
      會接受自訴人就新聞處預算執行進度之質詢，被告認為自訴人就該處預算執行
      之解釋方法有誤，卻不為自訴人接受，事後接受自由時報記者丁○○○採訪時
      而為上述言論等情，為雙方所不爭執，併有自訴人提出台北市議會公報第六十
      卷第二十二期當日雙方答詢內容附卷可稽，據證人丁○○○於本院審理時證稱
      ：「被告接受質詢完畢回到議場官員席後，因為伊覺得被告並未有充分時間答
      覆議員質詢，乃透過電話請被告說明，被告則強調自訴人手上拿的資料並無錯
      誤，但經請教會計人員，認為自訴人之解釋方法有誤，另指出本身為新聞系畢
      業不懂預算，而自訴人為中文系畢業，也不懂預算，並要大家都應該要尊重專
      業」等語（見本院八十九年六月八日訊問筆錄），稽之自訴人提出自由時報記
      者丁○○○所撰寫之相關報導內容觀之，被告雖指摘自訴人為中文系畢業不懂
      預算，但其前提已說明自己為新聞系畢業不懂預算，倘若被告有意藉此毀損自
      訴人之名譽，何須以自己之學經歷作為比較、說明之對象，並自承亦不懂預算
      ，是被告所辯上開接受記者訪問之言論乃希望雙方均尊重會計專業，並無誹謗
      故意，尚非無稽。
（二）按刑法第三百十條第三項規定：對於所誹謗之事，能證明其為真實者，不罰；
      但涉於私德而與公共利益無關者，不在此限。第三百十一條第三款則規定：以
      善意發表言論，而對於可受公評之事，而為適當之評論者，不罰。該兩條規定
      之不同，在於前者行為人所誹謗之事，必須能證明其為真實，且非涉私德而與
      公共利益有關，始得不罰；其適用之對象，乃限於特定之「事實」，故有所謂
      真實與否問題，亦即屬於客觀存在事實之問題。後者則限於「評論」部份，為
      本於若干事實之引伸、判斷或評論，具有相當之主觀性，通常屬於個人價值判
      斷之領域，故僅有適當與否，而無所謂證明真實或涉及私德之問題，故屬於「
      評論」之言論內容，則不論是否真實，均不予處罰。本件訊據證人即台北市政
      府新聞處會計主任丙○○到庭證稱：「伊於被告接受議員答詢前，依現行政府
      機關通常採取之方式，向被告說明如何計算預算執行率問題」等語（見本院八
      十九年七月十三日訊問筆錄），自訴人亦不否認目前政府機關預算執行率計算
      均採用證人丙○○所述方式計算，僅對於此種計算方式是否妥適有待斟酌（見
      本院八十九年八月十一日訊問筆錄），顯然雙方係就政府機關預算執行率之計
      算方式，認知有所不同，自訴人身為臺北市議員，受選民委託監督臺北市政府
      施政，審核政府預算乃其重要職權，就臺北市政府新聞處預算執行進度，攸關
      政務推展與民眾福祉，藉由預算執行及成效檢討，可讓市民瞭解政府機關究竟
      做了哪些事情，有無浪費公帑情事，被告亦係擔任臺北市政府新聞處長，就所
      掌機關預算執行進度提出說明，縱使另就自訴人民意代表審核預算之能力有所
      質疑，惟不論就新聞處預算執行進度之計算方式，甚或自訴人是否具備審核預
      算之能力，均屬可受公評事項，被告除就本身執掌業務執行進度提出解釋與澄
      清外，即令指摘自訴人不懂預算屬實，亦為其個人主觀價值判斷，屬於評論之
      言論內容，揆之前開說明，不論真實與否，亦不予處罰。
（三）再查，從上述被告接受記者採訪內容及報載全文以觀，被告應係針對前揭自訴
      人質詢新聞處預算執行進度與公益有關之事提出其主觀意見或評論，而非以損
      害自訴人名譽為唯一之目的，足堪認定，被告既確實曾向會計人員求證預算執
      行進度之計算方式，主觀認為自訴人先前在議場內就預算執行進度事項，關於
      數據上之解釋與現行政府通用計算方式有異，進而向採訪記者提出說明，在無
      其他積極證據足認被告係出於惡意評論外，應可推定被告係出於善意。就自訴
      人而言，被告對其不懂預算之指摘或評論，雖均令其感到不快或自認為名譽受
      損，惟本院就本件被告上述言論為客觀判斷，並就人民知的權利與自訴人自身
      名譽，根據利益權衡理論，二者權衡審酌，仍可認為被告係出於善意發表言論
      ，主觀上即不具誹謗故意；況且被告對於上述可受公評之事（即議員是否懂預
      算），就其個人之主觀價值判斷，提出其主觀之評論意見，尚難認有何情緒性
      或人身攻擊性之言論，因係憲法所應保障表現自由中之意見陳述，故即屬刑法
      第三百十一條第三款之適當評論，而阻卻違法。
（四）末查，被告雖擔任臺北市新聞處長，但同時亦兼具臺北市民身份，本院認為言
      論自由應保障包括被告在內之全體人民，不因對於公職人員有關公職行為之批
      評，而受到法律之制裁，否則將導致公眾所關切之事務，發生自行監督之效果
      ，人民將不敢再對公職行為表達善意之批評。此外，為維護名譽，自訴人既為
      市議員，亦得利用其在職務上之便利及機會，透過媒體，公開反駁或澄清對其
      不利之不實陳述，在自訴人未能提出其他證據證明被告顯然罔顧其正確性或明
      知其為不實，亦即證明被告係在出於真正惡意之情形下，作成對於自訴人之誹
      言謗論，法律並無介入干涉該項言論之必要。故被告上述接受記者之訪談內容
      並未成立誹謗罪。此外，復查無其他積極證據足認被告有何誹謗犯行，不能證
      明被告犯罪，揆諸首揭說明，應諭知無罪之判決。
據上論斷，應依刑事訴訟法第三百四十三條、第三百零一條第一項，判決如主文。
中      華      民      國    八十九    年      九      月    二十八    日
                                      臺灣臺北地方法院刑事第八庭
                                          法  官  胡宏文
右正本證明與原本無異。
如不服本判決，應於判決送達後十日內，向本院提出上訴狀。
                                          書記官  魏大年
中      華      民      國    八十九    年      九      月      三十    日


司法院資訊處製作；財團法人民間司法改革基金會備份。
